【裁判字號】    89,台上,534
【裁判日期】    890127
【裁判案由】    貪污等罪
【裁判全文】
最高法院刑事判決                                八十九年度台上字第五三四號
    上  訴  人  乙○○
    選任辯護人  宗淑媛律師
                侯重信律師
    上  訴  人  丙○○
    選任辯護人  許士宦律師
                江雍正律師
    上  訴  人  甲○○
    選任辯護人  陳昆明律師
    上  訴  人  丁○○
    選任辯護人  宗淑媛律師
    上  訴  人  戊○○
右上訴人等因貪污等罪案件，不服台灣高等法院高雄分院中華民國八十八年八月十一
日第二審判決 (八十八年度上訴字第三三八號，起訴案號：台灣屏東地方法院檢察署
八十五年度偵字第三七八七、六○五六號) ，提起上訴，本院判決如左：
    主  文
原判決撤銷，發回台灣高等法院高雄分院。
    理  由
本件原判決認定上訴人乙○○、丙○○、甲○○、丁○○於民國八十二年、八十三年
間，均任職於中國農民銀行東港分行（以下稱農銀東港分行）。乙○○擔任經理，綜
理該分行之業務；丙○○擔任副理，負責該分行授信、放款業務之審核及內部業務控
管等業務；甲○○擔任襄理，負責該分行存款、匯款之業務並為放款協調小組之成員
；丁○○為行員，負責承辦該分行授信及放款之業務，均係依據法令從事公務之人員
。八十二年十二月間睿曜開發有限公司（以下稱睿曜公司）負責人即上訴人戊○○以
開發「森山花園農場」為名，向農銀東港分行申請中期農業貸款，申貸新台幣（下同
）一億一千萬元。乙○○於收件後，以接獲中國農民銀行總行（以下稱農銀總行）上
級長官之指示，即供該案擔保之土地以每坪四萬五千元估價為由，與丙○○對於監督
之事務，分別授意承辦人丁○○予以配合；甲○○亦對於監督之事務，於審核時極力
配合，共同基於概括之犯意，違反規定圖利他人。丁○○明知睿曜公司所提供之擔保
物，即坐落屏東縣枋山鄉○○○段第二三地號等十三筆土地，前次移轉價格，每平方
公尺僅一百六十元，公告現值每平方公尺為三百六十元，價值甚低，但為達到睿曜公
司在「森山花園農場投資計畫書」所載，附近地區土地時價每坪約四‧五萬元之估值
，及配合乙○○、丙○○之授意，竟未實地調查土地之時價與現況，即以無實際買賣
成交價為由，高估「最高可能容易成交價」為每坪四萬五千元（換算成每平方公尺約
一萬三千六百一十二元），再以該價格之八成，即每平方公尺約一萬零八百九十元作
為實價。另在評估無擔保放款時，亦未考量徵信報告所載：「該農場地目全部為田」
、「該場區內之建物均尚未辦理保存登記」、「該農場並未提供『正』字風景遊樂區
標章」，復無視於該農場因不符合土地使用分區管制致無法合法經營，且未經合法立
案，有隨時遭勒令歇業及地上物被拆除之風險，必影響還款來源及債權之確保。丁○
○於製作授信審核表時，竟對於主管之事務，建議同意辦理；乙○○、丙○○、甲○
○於審核時，對渠等監督之事務，無異議通過，再呈報農銀總行覆審核准，使睿曜公
司間接在擔保授信部分，因擔保物高估而超貸得七千一百四十八萬二千元；無擔保授
信部分，因不當貸放而貸得三千八百五十一萬八千元，合計間接得利一億一千萬元。
迄八十三年六月間，戊○○為整建該農場之水族館，復以同地段第十八地號等十筆土
地為擔保，再次向農銀東港分行申請中期農業貸款，申貸六千七百萬元。戊○○竟利
用不知情之土地代書蔡忠蒼，於製作其以每坪一萬二千元之價格，向案外人楊鄭秋金
購買同地段第二○地號土地之買賣契約時，另填寫一份每坪二萬二千元之買賣契約書
，並偽造楊鄭秋金之簽名及盜蓋楊鄭秋金之印章於該契約書上，用以偽造每坪為二萬
二千元之買賣契約書，持向農銀東港分行行使，作為擔保物估價之參考，足以生損害
於楊鄭秋金。乙○○於收件後，又對於所監督之事務，再度授意丁○○依該買賣契約
書上之金額估價，丁○○復與乙○○共同基於同前圖利之犯意，違反規定，未至現場
調查訪價，亦未訪查交易對象，致未查覺該買賣契約書屬於偽造，即逕以該買賣契約
書上所載之金額每坪二萬二千元（換算成每平方公尺約為六千六百六十六元）為基準
，折七成後，再折八成（即每平方公尺約三千六百元）作為估定價值；且無視於睿曜
公司仍有同前違法經營之情形，於製作授信審核表時，對於主管之事務，建議同意辦
理。擔保授信部分為二千一百二十一萬元、無擔保授信部分為四千五百七十九萬元，
合計六千七百萬元，於送交乙○○審核通過後，報請農銀總行覆審，經核減七百萬元
，使睿曜公司超貸得六千萬元等情。因而撤銷第一審諭知上訴人等無罪之判決，改判
論處乙○○共同連續依據法令從事公務之人員，對於監督之事務，間接圖利；丙○○
、甲○○共同依據法令從事公務之人員，對於監督之事務，間接圖利；丁○○共同連
續依據法令從事公務之人員，對於主管之事務，間接圖利；戊○○行使偽造私文書，
足以生損害於他人罪刑，固非無見。
惟查：(一)證據雖已調查而其內容尚未明瞭者，即與未經調查無異，如遽行判決，仍屬
應於審判期日調查之證據而未予調查。原判決認定乙○○、丙○○、甲○○、丁○○
，故意在授信審核表上高估土地之實價，圖利睿曜公司，得以超額貸款。惟渠等均否
認其事，並辯稱東亞建築經理股份有限公司（以下稱東亞公司）、大通建築經理股份
有限公司（以下稱大通公司）之鑑估值，均高於丁○○所估之金額甚多，本件顯然未
高估價值；嗣睿曜公司在一年之內還清本息，渠等為銀行賺進大額利息，乃成功之案
例，並無超額貸款，圖利睿曜公司之情形。原判決雖以：農銀東港分行之估價放款值
，經扣除增值稅後，與東亞、大通二家公司之鑑價比較，第一次之土地十三筆（面積
一萬七千六百五十平方公尺）農銀東港分行丁○○自行估價放款值為七千一百四十八
萬二千五百元、大通公司鑑定金額為八千七百零五萬四千九百六十四元、東亞公司鑑
定金額為七千八百零七萬三千二百四十一元。第二次之土地十筆（面積一萬四千三百
七十九平方公尺）農銀東港分行丁○○自行估價放款值為二千一百二十一萬零五百六
十三元、大通公司鑑定金額為七千零九十二萬一千四百三十五元、東亞公司鑑定金額
為六千三百六十萬四千二百五十六元，均高於丁○○計算之估價放款值，固有各該鑑
定報告在卷可稽。惟農銀東港分行丁○○估價之時間為八十二年十二月至八十三年六
月間；而大通公司之鑑定時間在八十三年十二月間、東亞公司之鑑定時間在八十四年
四月間，因時間不一致，不能認為丁○○之估價最低（見原判決第二十二、二十三面
理由二之(七)），因認乙○○等四人有故意高估之行為。然查上開估價之時間雖有先後
，但最多僅相距一年餘，若參酌各該時期之物價指數，除去時間因素後，予以估算，
是否確有高估情形？原審未予調查審認，仍屬應於審判期日調查之證據而未予調查。
(二)有罪之判決書，對於被告有利之證據不採納者，應記載其理由，刑事訴訟法第三百
十條第二款定有明文。關於信用貸款部分，依據中華民國銀行商業同業公會全國聯合
會就信貸額度所為之說明，「如屬企業戶，則依財務結構，經營管理，償還來源，行
業展望等綜合評定」（見第三七八七號偵查卷第三五四頁），因非抵押貸款，並未以
不動產之價值為考量因素。上開有利於乙○○等四人之證據，原審未予採納，復未說
明不採納之理由，仍以土地之價值有無高估，資為判斷信用貸款是否適當之標準，自
難昭折服。(三)農銀總行於放款之前，已先派遣專員林榮泉進行徵信調查，該調查報告
中已經載明：「地目全為田」、「該場區內之建物，均未辦理保存登記」、「該農場
並未提供『正字風景遊樂區標章』資料以供參考」（見第六○五六號偵查卷第三十六
頁、第三十九頁、第四十一頁）。嗣農銀總行之放款審核委員會於審核時，已就上開
因素加以考量後，認為不影響其清償能力，始予審核通過同意放款，並據農銀總行之
副總經理兼放款審核委員會召集人黃清吉、經理林勇、處長廖哲雄、副理李旭泉等人
供明在卷（見第三七八七號偵查卷第二八九頁正面、背面；第二四一頁、第二四二頁
正面、背面；第二九七頁正面、背面；第三三四頁）。原判決以乙○○等四人，未考
量上開因素，於授信審核表建議同意辦理，再呈報農銀總行覆審核准，認為有圖利行
為。然查上開因素既經農銀總行之放款審核委員會予以斟酌後，認為不影響清償能力
，始予通過，其後睿曜公司並已全額還清本息。原判決既未認定農銀總行之放款行為
有何不當，則分行之乙○○等四人在授信審核表上建議同意辦理，能否謂為圖利他人
，即有研求餘地，原審未予徹查明白，即遽行判決，亦嫌速斷。(四)原判決以睿曜公司
第二次辦理貸款時，戊○○前向案外人楊鄭秋金購買土地之實際價額，每坪僅一萬二
千元，而乙○○、丁○○未查知戊○○所提出，每坪二萬二千元之買賣契約書屬於偽
造，仍以每坪二萬二千元為基準，折七成後，再折八成作為估定價值，有圖利行為。
惟實際交易價額每坪一萬二千元，折合每平方公尺為三千六百三十元（一萬二千元除
三‧三○五七）；而丁○○於估價表已說明以「保守估計」，經二次打折後，約每平
方公尺三千六百三十元。其估算之市價洽與實際買價相同，再扣除增值稅每平方公尺
一千九百六十二元至二千零三十四元後，其估定價值每平方公尺僅一千五百九十六元
至一千六百六十八元，並以此計算放款值（見法務部調查局屏東縣調查站卷(二)八十三
年七月二十二日不動產估價表），其放款值顯然遠低於實際交易價。原判決既認定，
乙○○、丁○○不知戊○○所提出之買賣契約書屬於偽造，且其估算之放款值復遠低
於實際交易價，能否謂為高估價值或圖利他人？亦有研求餘地，原審未予詳酌，亦嫌
速斷。(五)睿曜公司提供擔保之土地，第一次十三筆、第二次十筆，均設定第一順位抵
押權予中國農民銀行，上開土地均有其基本價值，縱有超額貸款，亦僅限於超過土地
價值部分，有可能涉嫌超額貸款。原判決以整筆貸款，全數均屬超額貸款，亦有違誤
。(六)睿曜公司於八十三年一月間向中國農民銀行借得一億一千萬元，係依消費借貸契
約借得之金錢，嗣後已經全數清償。乙○○等四人縱有圖利他人之犯意，方便睿曜公
司超額貸款，其犯罪所得之不正利益，亦僅限於睿曜公司得以使用該筆超額貸款之「
使用利益」（例如另向他人借貸，須支付較高利息之差額），該筆一億一千萬元貸款
本身並非犯罪所得。乃原判決認定，乙○○等四人使睿曜公司間接得利一億一千萬元
（見原判決第五面倒數第三行），以該一億一千萬元為圖利行為之犯罪所得，亦有違
誤。(七)貪污治罪條例第二條前段規定：依據法令從事公務之人員，犯本條例之罪者，
依本條例處斷，屬於身分犯之一種。此項構成犯罪要件之身分關係，自應於事實欄明
白認定，並於理由內敘明其所憑之證據及認定之理由，方足以資論罪科刑。原判決事
實雖記載，乙○○、丙○○、甲○○、丁○○分別為農銀東港分行之經理、副理、襄
理、行員，均係依據法令從事公務之人員。惟依中國農民銀行條例第一條後段規定，
中國農民銀行依股份有限公司之組織設立之。原審並未查證乙○○等四人犯罪時，政
府在中國農民銀行之股份是否在百分之五十以上，亦未記載認定乙○○等四人為依據
法令從事公務之人員，所憑之證據，亦有未合。(八)原判決既認定乙○○、丙○○、甲
○○、丁○○，故意在授信審核表上高估土地之實價，使睿曜公司得以超額貸款，如
果無訛。則渠等故意在授信審核表上高估地價之行為，是否觸犯公務員登載不實罪，
而為起訴效力所及，原審漏未審酌，亦有未合。(九)原判決事實已明白認定，乙○○以
接獲農銀總行上級長官之指示，依每坪四萬五千元估價為由，與丙○○分別授意丁○
○予以配合（見原判決第三面第十三至十五行）；理由並說明，渠等「因受直屬長官
之壓力，而為不合法之指示」（見原判決第二十六面第十一、十二行），如果無訛。
受壓力之下屬既構成犯罪，何以施壓力之長官反而無共犯關係？原判決未予說明，亦
難昭折服。(十)原判決認定，戊○○委託蔡忠蒼書寫每坪一萬二千元之土地買賣契約書
時，利用不知情之蔡忠蒼另填寫一份每坪二萬二千元之買賣契約書，並偽造楊鄭秋金
之簽名及盜蓋楊鄭秋金印章，以偽造每坪二萬二千元之買賣契約書。惟戊○○始終否
認其事，並辯稱當時委由蔡忠蒼同時填寫二份契約書，一份每坪一萬二千元、另一份
每坪二萬二千元，均交由對方簽名、蓋章，伊未保管或持有楊鄭秋金之印章，何來盜
蓋？楊鄭秋金之配偶，即代理楊鄭秋金簽約之楊春輝，亦證稱「印章交給蔡（忠蒼）
代書蓋的」（見第一審卷第九十九頁），並未指稱戊○○保管或持有楊鄭秋金之印章
。原判決認定，戊○○盜用楊鄭秋金之印章，但未說明所憑之證據，已有未合。又上
開契約書，法務部調查局第一次鑑定時，認「影本買賣契約書上『楊鄭秋金』簽名筆
跡與複寫之買賣契約書及楊春輝當庭書寫『楊鄭秋金』筆跡部分特徵近似，惟系爭影
本買賣契約書係傳真後再影印，恐有……失真之虞，若無該契約書原本，無法確定其
異同。……印文鑑定部分，因待鑑契約書為傳真後再影印，各印文紋線特徵模糊不清
，致歉難鑑定」（見第三七八七號偵查卷第一五七頁）。第二次鑑定時，復以「請補
送……印章實物、買賣契約書之原件，併同原送鑑資料，以利鑑定」（見同上偵查卷
第一五五頁）。嗣楊春輝已同意提供契約書原本及印章供鑑定（見同上偵查卷第一一
二頁背面），並已提出該契約書原本及印章，保管於贓物庫（見同上偵查卷第一三六
頁）。乃原審並未將楊春輝提出之契約書原本及印章實物，連同戊○○提出之契約書
原本，再送請鑑定，即逕認戊○○偽造楊鄭秋金之簽名；且變更起訴書所載「偽造印
文」，逕認係「盜用印章」，亦嫌速斷。(十一)檢察官對於乙○○、丙○○、甲○○、丁
○○，係依「直接」圖利罪，提起公訴；對於戊○○係依行使「變造」私文書罪，提
起公訴。原判決認定，乙○○等四人係犯「間接」圖利罪；戊○○係犯行使「偽造」
私文書罪，與起訴書之記載並不相同，但未說明其如何變更之理由，亦有疏漏。(十二)偽
造私文書後，如已持以行使，就文書之內容有所主張，除足以生損害於文書名義人外
，自亦足以生損害於被行使之對象。原判決既認定，戊○○偽造楊鄭秋金名義之私文
書，已持向農銀東港分行行使，作為擔保物估價之參考，如果無訛。則上開行為，除
足以生損害於楊鄭秋金外，自亦足以生損害於中國農民銀行，原判決認定僅足以生損
害於楊鄭秋金，亦有違誤。以上情形，或為上訴意旨指摘所及，或為本院得依職權調
查之事項，應認有撤銷發回更審之原因。再者：(一)原判決引用「中國農民銀行授信及
投資政策要點」第二十四條規定，採為不利於乙○○、丙○○、甲○○、丁○○之認
定，惟該條文係八十四年三月十三日修正後之內容，渠等行為時，是否已有該規定，
案經發回，併予查明。(二)特別刑法案件適用刑法總則之規定時，如特別法有規定「適
用刑法總則」或「適用刑法」之明文者，應引用特別刑法規定。如特別刑法僅規定「
本條例未規定者，適用其他法律」或無規定者，則應引用刑法第十一條前段。貪污治
罪條例第十九條（修正前第十七條）係規定「本條例未規定者，適用其他法律之規定
」，本件違反貪污治罪條例案件，於適用刑法總則之規定時，應引用刑法第十一條前
段，乃原判決併引修正前貪污治罪條例第十七條，顯屬贅餘。(三)原判決並未認定丙○
○、甲○○為連續犯；乃事實欄記載，丙○○、甲○○共同基於圖利他人之概括之犯
意，而犯圖利罪，似認為丙○○、甲○○亦屬連續犯（見原判決第四面末行），亦有
未合。均併此指明。
據上論結，應依刑事訴訟法第三百九十七條、第四百零一條，判決如主文。
中      華      民      國    八十九    年      一      月    二十七    日
                              最高法院刑事第十二庭
                                  審判長法官  陳  炳  煌
                                        法官  陳  正  庸
                                        法官  陳  世  雄
                                        法官  高  金  枝
                                        法官  賴  忠  星
      右正本證明與原本無異
                                              書  記  官
中      華      民      國    八十九    年      二      月      一      日


司法院資訊處製作；財團法人民間司法改革基金會備份。
